臺灣臺北地方法院民事判決　　　　　　 95年度訴字第10444號
原　　　告　乙○○
　　　　　　　　　　　　之2
被　　　告　甲○○　　原住臺北.
　　　　　　　　　　　　號7樓.
　　　　　　丙○○　　原住臺北.
　　　　　　戊○○　　原住同上.
　　　　　　丁○○
　　　　　　　　　　　　E W.
上　一　人
訴訟代理人　吳光陸律師
當事人間請求返還不當得利事件，本院於中華民國96年7月12日
言詞辯論終結，判決如下：
    主      文
被告應連帶給付原告新臺幣貳佰壹拾壹萬玖仟壹佰陸拾捌元及被
告丁○○自民國九十五年十一月一日起、被告甲○○、丙○○、
戊○○均自民國九十六年六月十三日起至清償日止，按年息百分
之五計算之利息。
被告丁○○應給付原告新臺幣玖拾玖萬貳仟陸佰捌拾柒元及自民
國九十五年十一月一日起至清償日止，按年息百分之五計算之利
息。
原告其餘之訴駁回。
訴訟費用由被告甲○○、丙○○、戊○○、丁○○連帶負擔十分
之六、被告丁○○負擔十分之三，餘由原告負擔。
本判決第一項於原告以新臺幣柒拾萬元為被告供擔保後，得假執
行；但被告如以新臺幣貳佰壹拾壹萬玖仟壹佰陸拾捌元為原告預
供擔保，得免為假執行。
本判決第二項於原告以新臺幣拾萬元為被告供擔保後，得假
執行；但被告如以新臺幣玖拾玖萬貳仟陸佰捌拾柒元為原告預供
擔保，得免為假執行。
原告其餘假執行之聲請駁回。
    事實及理由
一、被告甲○○、丙○○、戊○○均未於言詞辯論期日到場，核
    無民事訴訟法第386條所列各款情形，爰依原告乙○○之聲
    請，由其一造辯論而為判決。
二、原告起訴主張：原告與被告丁○○因土地所有權移轉事件，
    於民國94年8月9日在臺灣高等法院臺中分院與訴外人王清井
    等十八人和解，丁○○同意將坐落臺中縣大甲鎮○○段682
    地號土地，面積596.87平方公尺，同地段553地號土地，面
    積2437.83平方公尺，移轉登記予原告及王清井等人，辦理
    上開土地有權移轉登記之費用、土地增值稅等一切稅金及移
    轉前未繳納之地價稅均由原告及王清井等人負擔。原告持該
    和解筆前往臺中縣大甲地政事務所辦理所有權移轉登記時，
    始發覺丁○○所有上開第682地號土地，因積欠地價稅，遭
    法務部政執行署臺中行政執行處（下稱臺中行政執行處）查
    封，債務人為丁○○及王明鏡，惟王明鏡已過世，其繼承人
    為被告甲○○、丙○○、戊○○、丁○○等人，且王明鏡及
    丁○○同時尚有多筆土地因積欠地價稅未繳納，因臺中行政
    執行署以不代納全部欠稅土地之稅金、罰鍰及執行費，即不
    塗銷查封登記，原告即不能辦理上開土地之所有權移轉登記
    ，不得不代被告等人繳納其餘土地之稅金、罰鍰及執行費，
    計為王明鏡代納新臺幣（下同）2,119,168元，為丁○○代
    納1,938,450元，扣除上開和解由原告負擔部分後，丁○○
    部分代納1,288,092元，為此依不當得利法律關係請求甲○○、丙○○、戊○○、丁○○連帶返還2,119,168元、丁○○應返還1,288,092元，及均自其代納之翌日即95年7月19日
    至清償日止，按年息5%計算之利息等語。並聲明：(一)被告應
    連帶給付原告2,119,168元及自95年7月19日至清償日止，按
    年息5%計算之利息。(二)被告丁○○應給付原告0000000元及
    自95年7月19日至清償日止，按年息5%計算之利息。(三)願供
    擔保，請准宣告假執行。
三、被告答辯意旨：
    (一)丁○○部分：依丁○○與原告間之前開和解約定，土地之
      稅金如為移轉所需，應由原告等人負擔，其自不得再向被
      告請求。縱前開第682號土地，因欠稅遭臺中行政執行處
      查封，原告應於代繳前，告知丁○○，以便因應，且王明
      鏡之繼承人及丁○○尚有其他土地未查封，原告只須代繳
      該第682號土地地價稅後，即可請臺中行政執行處撤銷查
      封，無代繳其他土地稅金之必要。原告為移轉土地而代繳
      稅金，受利益者為原告等人，並非被告，且原告等人係為
      自己需要而繳納，被告縱受有利益，並非無法律上原因，
      自不成立不當得利。況原告與丁○○間之和解係94年8 月
      9日作成，如須代繳，原告不應拖延至95年7月18日，其於
      94年8月9日後之滯納金，不應由被告負擔。原告之父王煙
      慶占用丁○○坐落臺中縣大甲鎮○○段567地號土地，經
      丁○○訴請返還，經判決原告應予返還外，原告應自86
      年2月22日起至交還土地日止，按占用部分面積347.6平方
      公尺，依申報地價息5%計算之損害金，原告為王煙慶之繼
      承人，應繼承上開債務，被告就此主張抵銷，計算至本件
      言詞辯論終結之日止，得抵銷之金額為295,405元。至於
      原告主張其已拆除房屋，通知丁○○之訴訟代理人返還土
      地部分，因丁○○之訴訟代理人，僅就本件訴訟有代理權
      ，無受領原告給付之權利，其通知，不生效力等語，資為
      抗
　　　辯。並聲明：1.原告之訴及假執行之聲請均駁回。2.如受
  　　不利判決，願供擔保請准宣告免為假執行。
    (二)甲○○、丙○○、戊○○均未於言詞辯論期日到場，亦未
      提出書狀作何聲明或陳述。
四、得心證之理由：
    (一)經查，原告主張其與王清井等人因土地所有權移轉登記事
      件，於94年8月9日在臺灣高等法院臺中分院達成和解，丁○○願將坐落臺中縣大甲鎮○○段682地號土地，面積596
      .87 平方公尺，同地段553地號土地，面積2467.83平方公
      尺所有權移轉登記予原告等人，為辦理上開土地所有權移
      轉登記所生費用、土地增值稅等一切稅金及移轉前未繳納
      積欠之地價稅均由原告等人負擔，嗣因該682地號土地因
      積欠地價稅，遭臺中行政執行署查封，又因丁○○及其被
      繼承人王明鏡有其他筆土地積欠地價稅亦遭查封，原告於
      辦理上開土地所有權移轉登記時，臺中行政執行署要求原
      告應代繳全部稅金，始願撤銷該682地號土地之查封，原
      告遂代丁○○及其他繼承人即被告甲○○、丙○○及戊○○繳納地價稅、罰鍰及執行費，計為王明鏡代納2,119,16
    　8元，為丁○○代納1,938,450元，扣除上開和解由原告負
      擔部分後，丁○○部分代納1,288,092元等事實，業據其
      提出臺灣高等法院臺中分院94年度重上更(一)字第11號和解
      筆錄、上開第682號及553號土地登記簿謄本、地價稅稅款
      及財務罰鍰繳款書、代收執行費用收據、稅額繳款書等為
      證 (以上見調解卷第7至25頁)，並有臺中縣稅捐稽徵處沙
      鹿分處96年1月23日函附之王明鏡繼承人87年至94年地價
      稅課稅明細表 (本院卷(一)第82至141頁)，又經本院調取臺
      中行政執行處中執義92地稅執專字第0132527、0000000、
      0000000、0000000、0000000、94地稅執專字第0041992
      、0000000號案卷，核對無訛，復為丁○○所不爭執，應
      堪信為真實。
    (二)次按無法律上之原因而受利益，致他人受損害者，應返還
      其利益；雖有法律上之原因，而其後已不存在者，亦同，
      民法第179條定有明文。原告依上揭規定請求被告應返還
      其所代繳款項，則為丁○○所拒絕，並以前開情詞置辯。
      惟查，本件原告與丁○○於臺灣高等法院臺中分院和解之
      標的為前開682地號及553地號二筆土地，故和解筆錄所載
      「為辦理上開土地所有權移轉登記所生費用、土地增值稅
      等一切稅金及移轉前未繳納積欠之地價稅均由上訴人負擔
      。」原告等人所負擔者，係指該二筆土地之移轉登記費用
      、土地增值稅及移轉前未繳納積欠之地價稅而言，至為明
      確，無庸贅解，丁○○辯稱其他土地部分，亦應由原告負
      擔云云，並非可採。次查，原告向被告主張之法律關係為
      不當得利返還請求權，該請求權並無有應先通知不當得利
      人為成立要件，丁○○辯稱原告於代繳前應先通知云云，
      亦非可採。再查，被告四人為王明鏡之繼承人，按繼承人
      對於被繼承人之債務，負連帶責任，民法第1153條第1項
      著有明文，而連帶債務，依民法第273條第1項規定連帶債
      務之債權人，得對於債務人中之一人或數人或其全體，同
      時或先後請求全部或一部之給付。上揭規定於公法上之債
      務亦類推適用之；因此，臺中行政執行署自得被告所繼承
      得來之財產或丁○○之財產為全部或一部為執行獲償，縱
      被告等人尚有其他土地可供執行亦然，換言之，只要非超
      額執行，就執行標的之選擇權在執行債權人，故臺中行政
      執行署未准原告僅繳納該682號土地滯納稅金後撤銷查封
      ，而要求原告應代為繳納王明鏡及丁○○所積欠之全部地
      價稅、罰鍰及執行費後，始願撤銷查封，實非原告所得置
      喙，否則其僅能坐視該682地號土地，遭執行拍賣，是丁○○辯稱被告尚有其他土地未查封，原告只須代繳該682
      號土地地價稅後，即可請臺中行政執行處撤銷查封，無代
      繳其他土地稅金之必要云云，亦不足採。又查，積欠上開
      地價稅、罰鍰及執行費者為被告四人，原告代納之，受有
      免除地價稅、罰鍰及執行費者，亦為被告四人，並非原告
      ，原告等人得移轉該682地號及553地號土地所有權之法律
      上原因，為前開和解契約，並非代納稅金、罰鍰與執行費
      之故，丁○○辯稱其未受有利益，受益者為原告等人云云
      ，亦無足採。末查，和解契約並不生所有權移轉之效果，
      且原告所負擔稅金及費用之標的為上開682地號及553 地
      號土地，並非其餘土地，而該二筆土地原告延遲移轉及繳
      納，受有多課地價稅及罰鍰之不利益，自應由其負擔，且
      原告亦自行扣除，而其他土地，原告並無義務繳納，其何
      時代繳與和解契約何時成立，並無關聯，是丁○○辯稱其
      與原告間之和解係94年8月9日作成，如須代繳，原告不應
      拖延至95年7月18日，其於94年8月9日後之滯納金，不應
      由被告負擔云云，要非足採。本件原告既無為被告繳納
      682地號及553地號以外土地之稅金及費用等義務，其因臺
      中行政執行處之要求，而代被告繳納，被告就其餘土地因
      此受有免除地價稅、罰鍰及執行費用之利益，其間復有相
      當因果關係存在，從而原告依不當得利法律關係，請求被
      告返還上開代墊款項，即屬有據。
    (三)第按二人互負債務，而其給付種類相同，並均屆清償期者
      ，各得以其債務，與他方之債務，互為抵銷，民法第334
      條第1項前段亦定有明文。丁○○主張原告之父王煙慶無
      權占用其坐落臺中縣大甲鎮○○段567地號土地，經丁○○訴請返還，經判決原告應予返還外，原告應自86年2月
      22日起至交還土地日止，按占用部分面積347.6平方公尺
      ，依申報地價息5%計算之損害金，原告為王煙慶之繼承人
      ，應繼承上開債務，被告就此主張抵銷等情，業據其提出
      臺灣臺中地方法院86年度重訴字第44號民事判決書、臺灣
      高等法院臺中分院88年度抗字第233號民事裁定書在卷可
      憑 (本院卷(一)第46至54頁)，並為原告所不爭執，應堪採
      信；因此，丁○○主張以上開損害金債權計算至本院言詞
      辯論終結日之金額抵銷積欠原告上開不當得利債務，即為
      有據。原告雖陳稱其已以存證信函通知丁○○之訴訟代理
      人即吳光陸律師接收上開所占土地，吳光陸律師已於96年
      2月1日收受上開存證信函，並提出存證信函及其回執為證
      (本院卷(二)第3至5頁)。惟吳光陸律師陳稱其僅接受丁○○
      為本件訴訟之委任，並未受接受上開土地收受之委任，原
      告之通知並不生效力。按訴訟上之委任，僅生受委任事件
      之訴訟法上效力，得為訴訟行為之權，其餘與訴訟事件無
      關者，除當事本人另有明示之外，並無代理之權，此觀諸
      民事訴訟法第70條之規定甚明，本件上開土地之收受與否
      ，與本件訴訟標的法律關係無關，原告通知吳光陸律師，
      並不對丁○○本人發生效力，其主張損害金僅應算至其通
      知到達之日云云，並非可採。又上開567地號土地86年7月
      至89年12月間之申報地價為每平方公尺1,520元，90年1月
      迄今之申報地價為每平方公尺1,680元，有該地號土地登
      記簿謄本在卷可考 (本院卷(一)第56頁)，原告所占面積為
      347.6平方公尺，自86年2月23日迄88年12月31日，共計1,
      042日，按申報地價5%計算之損害金為75,417元 (計算式
      為[(347.6X1,520)X5%X(1042365)=75,417])，自89年1
      月1日至本件言詞辯論終結之日即96年7月12日，共計2750
      日，按申報地價5%計算之損害金為219,988元 (計算式為
      [(347.6X1,680)X5%X(2750365)=219,988])，合計原告
      應給付至本件言詞辯論終結日之損害金為295,405元，以
      之抵銷丁○○個人所應返還之款項1,288,092元後，原告
      得請求不當得利為992,687元。
    (四)末按給付無確定期限者，債務人於債權人得請求給付時，
      經其催告而未為給付，自受催告時起，負遲延責任。遲延
      之債務，以支付金錢為標的者，債權人得請求依法定利率
      計算之遲延利息。民法第229條第2項前段、第233條第1項
      前段分別著有明文。本件原告請求被告返還不當得利，除
      本金外，尚請求自95 年7月19日起至清償日止，按年息5%
      計算之法定遲延利息。惟法定遲延利息，必債務人遲延後
      始得請求，本件被告所負之返還不當得利債務，並未定期
      限，係屬不定期之債務，自應經原告催告後，始負遲延責
      任，而原告請求之起算日為其代為繳納地價稅等款項之翌
      日，並非其為催告之翌日，其請求自該日起算，自非有所
      據。又催告得以起訴狀繕本送達為之，本件原告起訴請求
      被告返還不當得利即有催告通知之意思，而查丁○○係於
      95年10月31日收受起訴狀繕本，有外交部條約司95年11月
      22日條二字第09502214370號函及附之回執在卷可考 (本
      院卷(一)第23、24頁)，而被告甲○○、丙○○及戊○○係
      經本院依原告聲請為國外公示送達，原告係於95年4月13
      日刊登於新聞紙，有該新聞紙在卷可按 (本院卷(二)第61頁
      )，其公示送達經60日發生效力，亦即於96年6月12日發生
      效力。因此，原告就法定遲延利息之請求，對丁○○自95
      年11月1日起，對其餘被告自96年6月13日起至清償日為有
      理由，超過部分之請求，則均無理由。
    (五)綜上所述，原告請求代王明鏡之繼承人甲○○、丙○○、
      戊○○及丁○○應連帶返還繳納地價稅款、罰鍰及執行費
      部分，在2,119,168元及丁○○自95年11月1日、被告甲○○、丙○○、戊○○均自96年6月13日起至清償日止，按
      年息5%計算之利息；請求丁○○應給付原告992,687元及
      自95年11月1日起至清償日止，按年息5%計算之利息之範
      圍內，為有理由，應予准許，超過上開範圍之部分，為無
      理由，應予駁回。
五、假執行之宣告：
　　本件原告勝訴部分，原告及丁○○均陳明願供擔保，請准宣
　  告假執行或免為假執行，經核於法並無不合，又甲○○、丙○○、戊○○部分，本院認以依職權宣告其得預供擔保後得
    為免假執行為適當，爰分別酌定如主文第4、5項所示相當之
    擔保金額宣告之；至原告敗訴部分，其假執行之聲請，因訴
    之駁回而失所附麗，應併予駁回之。
據上論結，原告之訴為一部有理由，一部無理由，依民事訴訟法
第385條第1項前段、第79條、第85條第2項、第390條第2項、第
392條第2項，判決如主文。
中　　華　　民　　國　　96　　年　　7　　月　　26　　日
                  民事第四庭法  官  劉坤典
以上為正本係照原本作成
如對本判決上訴，須於判決送達後20日內向本院提出上訴狀
中　　華　　民　　國　　96　　年　　7　　月　　26　　日
                            書記官  楊勝欽
